臺灣彰化地方法院民事判決
109年度重訴字第123號
原      告  正一開發有限公司


法定代理人  黃英傑  
訴訟代理人  楊大德律師
被      告  祭祀公業蕭志達

特別代理人  許智捷律師

被      告  蕭倉標  
上列當事人間請求給付委任報酬等事件，本院於民國110年10月1
9日言詞辯論終結，判決如下：
    主  文
原告之訴及其假執行之聲請均駁回。
訴訟費用由原告負擔。
    事實及理由
壹、程序事項
    被告（下合稱被告，單指一人則逕稱其姓名）蕭倉標經合法
    通知，未於最後言詞辯論期日到場，核無民事訴訟法第386
    條所列各款情形，爰依原告之聲請，由其一造辯論而為判決
    ，合先敘明。
貳、實體事項
  一、原告主張：
　  ㈠於民國101年間，祭祀公業蕭志達為未經清理之祭祀公業，
      其派下現員仍待清理確認，且祭祀公業蕭志達之派下員尚
      未選出管理人代表對外為法律行為，伊無從與其簽訂代為
      清理其所有不動產之委任契約，伊遂與祭祀公業蕭志達之
      派下員蕭倉標等44人於101年12月30日簽訂委任契約（下
      稱系爭委任契約）。
　  ㈡系爭委任契約第2條關於報酬之給付係約定：甲方（即委任
      人）同意於完成管理人變更登記日起，1年内處分本件全
      部土地，並給付處分所得價金淨額百分之20予乙方。屆時
      ，甲方若未處分本件全部土地時，應移轉本件土地公告現
      值總額百分之20(以移轉乙方時之公告現值計算）所換算
      之土地面積予乙方；或依乙方之請求，於前條土地設定全
      部土地公告現值總額加4成之百分之20抵押權予乙方，並
      於2年内給付乙方全部報酬等語。伊於完成選任蕭倉標為
      祭祀公業管理人與訂定規約之備查時，即有請求被告祭祀
      公業依約給付委任報酬之權利。
　  ㈢祭祀公業蕭志達所有財產為坐落彰化縣○○鄉○○○段00000000
      0000000地號土地3筆（下合稱系爭土地，單指一筆則逕稱
      393地號土地、393-1地號土地、393-2地號土地），嗣因
      蕭倉標以祭祀公業蕭志達管理人身分，於106年1月18日將
      上開393-2地號土地以新臺幣（下同）12,336,000元(含土
      地增值稅2,288,142元，由買方繳納充作價金）賣與訴外
      人劉銘欽、陳慧瑄、江偉超、吳登瑞等4人，所得10,047,
      858元價金全部侵占入己，致祭祀公業蕭志達不能依據系
      爭委任契約第2條前段之約定給付伊委任酬金，且祭祀公
      業蕭志達所有不動產僅餘393、393-1地號土地，伊只得依
      據系爭委任契約第2條中段之約定請求祭祀公業蕭志達將3
      93、393-1地號土地所有權應有部分百分之20移轉登記給
      伊。
　  ㈣伊因處理委任事務代祭祀公業蕭志達墊付系爭土地98年至1
      03年度地價稅及滯納金合計280,600元，土地複丈費7,840
      元及祭祖費用5萬元，合計338,440元。爰依民法第176條
      第1項與第179條規定請求祭祀公業蕭志達支付上開金額及
      遲延利息。
　  ㈤另因蕭倉標私自出售393-2地號土地，所得10,047,858元價
      金全部侵占入己，未將上開價金分配給祭祀公業蕭志達全
      體派下員，致無法給付伊委任報酬，致伊受有2,009,571
      元【計算式：10,047,858元×20％＝2,009,571元】之損害，
      爰依民法第184條第1項前段與後段規定，請求蕭倉標損害
      賠償。
　  ㈥並聲明：1.祭祀公業蕭志達應將坐落393及同段393-1地號
      土地所有權應有部分5分之1移轉登記予原告。並給付原告
      338,440元，及自起訴狀繕本送達之翌日起算至清償日止
      按年利率百分之5計算之利息。2.蕭倉標應給付原告2,009
      ,571元，及自起訴狀繕本送達之翌日起算至清償日止按年
      利率百分之5計算之利息。3.願供擔保，請准宣告假執行
      。
  二、祭祀公業蕭志達辯稱：
　  ㈠系爭委任契約之委任人僅是個人，並非伊。且核對簽署之
      人，其中蕭國義、蕭萬和、蕭秀衿、蕭桂琴、蕭秀卿、蕭
      秀祝、蕭福興及蕭源發等8人，並非伊之派下員，亦即委
      任人亦非均為伊之派下員。是伊既非契約當事人，自不受
      第三人所簽署的委任契約之拘束。
　  ㈡原告雖於104年4月16日以祭祀公業蕭志達土地處理意見調
      查表為調查，惟僅就蕭國贊等25人為調查，並非全體派下
      員；且調查表所載對象，包括非派下員之蕭福興、蕭源發
      、蕭桂琴、蕭秀衿、蕭秀卿、蕭秀祝等6人；並調查表內
      容隻字未提及系爭委任契約，與系爭委任契約並無關聯；
      又意見調查表本質上僅為意見之調查，非對委任契約為同
      意或追認之表示。是亦難謂蕭國贊等25人接受調查，未表
      示異議，即係為承認。
　  ㈢依系爭委任契約第3條規定：本件土地清理所需之一切開銷
      全由乙方負擔。若乙方無法完成委任事務，則乙方不得向
      甲方收取任何費用等語，原告受委任辦理伊所有全部不動
      產之清理，則為進行出售之清理手續，即須先成立祭祀公
      業、進行土地複丈及繳納稅費後，始得處分公業不動產。
      是成立祭祀公業所需之祭祖費用，及土地出售前之土地複
      丈費用，暨土地移轉前之地價稅、滯納金等，均屬進行清
      理手續所需之一切開銷。伊雖係屬系爭委任契約外之第三
      人，然系爭委任契約定性上係屬第三人利益契約，依前開
      約定，自得享有利益，並非無法律上原因而得利益。從而
      ，原告受委任清理伊全部不動產，而伊依該第三人利益契
      約，受有利益，即非屬無因管理或不當得利。
　  ㈣並聲明：1.原告之訴及假執行之聲請均駁回。2.如受不利
      之判決，願供擔保請准宣告免為假執行。
  三、蕭倉標未於最後言詞辯論期日到場，惟依其於歷次言詞辯
      論期日到庭之陳述則以：對於是否簽署系爭委任契約已不
      復記憶；系爭委任契約未經追認，亦未經祭祀公業蕭志達
      派下員大會討論等語，資為抗辨。併為答辯聲明：原告之
      訴駁回（本院卷第150頁、第234頁）。
  四、不爭執事項（本院卷第308頁，並依本判決論述方式修正
      之）：
　  ㈠原告於101年12月30日與蕭倉標等44人（包含被告祭祀公業
      蕭志達派下員36名及非派下員8名）簽訂系爭委任契約。
　  ㈡原告所寄發之祭祀公業蕭志達土地處理意見調查表，經蕭
      國贊等25人（含非派下員之蕭福興等6人)回復，其中派下
      員11人同意出售公業土地，14人（含派下員8人，非派下
      員6人)不同意出售。
　  ㈢原告協助祭祀公業蕭志達於103年7月14日取得彰化縣社頭
      鄉公所核發派下員全員證明書、派下現員名冊、派下全員
      系統表及不動產清冊各1份，並計有派下員蕭金山等62人
      ；另取得派下現員過半數之書面同意選任蕭倉標為祭祀公
      業蕭志達之管理人，於103年8月12日經彰化縣社頭鄉公所
      准予備查；並於103年10月13日向彰化縣田中地政事務所
      申請換發系爭土地所有權狀（所有權人祭祀公業蕭志達、
      管理者蕭倉標）。
　  ㈣原告協助祭祀公業蕭志達取得派下現員3分之2以上之書面
      同意訂定規約，並於104年4月8日經彰化縣社頭鄉公所准
      予備查。
　  ㈤祭祀公業蕭志達派下員大會並未就系爭委任契約為追認同
      意。
　  ㈥原告為祭祀公業蕭志達繳納其所有土地98年至103年度地價
      稅及滯納金合計280,600元，土地複丈費7,840元及祭祖費
      用5萬元，合計338,440元。
　  ㈦祭祀公業蕭志達所有坐落彰化縣○○鄉○○○段000地號土地於1
      04年9月3日分割出同段393-1、393-2地號土地。106年間
      蕭倉標私自出售393-2地號土地予第三人，所得價金10,04
      7,858元未交還給祭祀公業蕭志達。
  五、本院之判斷：
　  ㈠原告主張依系爭委任契約第2條中段之約定請求祭祀公業蕭
      志達將393、393-1地號土地所有權應有部分百分之20移轉
      登記給原告，有無理由？
　　  ⒈查原告於101年12月30日與蕭倉標等44人（包含被告祭祀
        公業蕭志達派下員36名及非派下員8名）簽訂系爭委任
        契約，業經兩造不爭執於前，足見系爭委任契約之委任
        人並非均為被告祭祀公業蕭志達派下員。
　　  ⒉原告固主張：委任人亦包含祭祀公業蕭志達派下員36名
        云云，惟查該36人僅為派下員身份，與祭祀公業蕭志達
        之法人格非屬同一，且系爭委任契約簽約人已載明為甲
        方即祭祀公業蕭志達派下員，契約後附之派下員名冊則
        為蕭倉標等人，可見甲方係指蕭倉標等人，另契約約定
        報酬給付之人亦為甲方，遍觀契約內容也全無任何有關
        代理趣旨之記載，則無從認定蕭倉標等人簽約當時有代
        理祭祀公業蕭志達之意（最高法院110年度台上字第625
        號判決認定要旨同上，可資參照）。
　　  ⒊復查蕭倉標等人簽訂系爭委任契約並非代理祭祀公業蕭
        志達，本無探究蕭倉標等人有無代理權限代之必要。縱
        或認定蕭倉標等人為無權代理（僅假設語，並無矛盾）
        ，然祭祀公業蕭志達派下員大會並未就系爭委任契約為
        追認同意，復為兩造所不爭執於前，而依民法第170條
        第1項規定意旨，對祭祀公業蕭志達不生效力。
　　  ⒋又所謂「隱名代理」，係指代理人為法律行為時，雖未
        以本人名義為之，而實際上有為本人之意思，且此項意
        思為相對人所明知或可得而知者而言，隱名代理性質上
        屬於有權代理之形態，倘其情形為相對人所明知或可得
        而知，其效力即應直接歸屬於本人，不以事後經本人承
        認為必要。惟本件蕭倉標等人僅為祭祀公業蕭志達之派
        下員，並無代理祭祀公業蕭志達之權限，原告既辦理祭
        祀公業之清理及管理人之變更，對於蕭倉標等人並無代
        理祭祀公業蕭志達之權限自非不知，則系爭委任契約亦
        不因隱名代理而效力直接歸屬於祭祀公業蕭志達。
　　  ⒌綜上，系爭委任契約對祭祀公業蕭志達不生效力，則原
        告主張依系爭委任契約第2條中段之約定請求祭祀公業
        蕭志達將393、393-1地號土地所有權應有部分百分之20
        移轉登記給原告，並無理由。
　  ㈡原告主張依民法第176條第1項與第179條規定請求祭祀公業
      蕭志達給付相關稅金及費用，有無理由？
　　  ⒈按解釋契約，如契約文字已表示當事人之真意，無須別
        事探求者，即無須反捨契約文字而更為曲解。是以，倘
        契約約定明確，其內容又無違反公序良俗、強制規定，
        或顯然違反誠信原則之情形，當事人即應受契約約定之
        拘束（最高法院97年台上字第1676號判決要旨參照）。
　　  ⒉復按未受委任，並無義務，而為他人管理事務者，其管
        理應依本人明示或可得推知之意思，以有利於本人之方
        法為之，民法第172條定有明文。又系爭委任契約第3條
        約定：本件土地清理所需之一切開銷全由乙方（即原告
        ）負擔。若乙方無法完成委任事務，則乙方不得向甲方
        收取任何費用等語。查原告為祭祀公業蕭志達繳納其所
        有土地98年至103年度地價稅及滯納金合計280,600元，
        土地複丈費7,840元及祭祖費用5萬元，合計338,440元
        等情，固為兩造所不爭執。惟參諸原告受委任辦理祭祀
        公業蕭志達所有全部不動產之清理，則為辦理清理手續
        ，依祭祀公業條例規定及系爭委任契約約定，完成包含
        召開派下員大會、規約訂定、管理人變更登記、申請換
        發系爭土地所有權狀、進行土地複丈及繳納稅費等事宜
        ，從而原告所主張上開費用均屬系爭委任契約第3條所
        明訂之「土地清理所需之一切開銷」，而應由原告自行
        負擔而負有義務，自非「未受委任，並無義務」，核與
        無因管理要件未合。
　　  ⒊又按無法律上之原因而受利益，致他人受損害者，應返
        還其利益；雖有法律上之原因，而其後已不存在者，亦
        同，民法第179條定有明文。又民法第179條規定之不當
        得利，須當事人間財產損益變動，即一方所受財產上之
        利益，與他方財產上所生之損害，係由於無法律上之原
        因所致者，始能成立；倘受益人基於債權或物權或其他
        權源取得利益，即屬有法律上之原因受利益，自不成立
        不當得利（最高法院101年度台上字第1411號判決要旨
        參照），準此，倘非「無法律上之原因」，則縱受有利
        益，並致他人受有損害，亦不成立不當得利。復按不當
        得利依其類型可分為「給付型之不當得利」與「非給付
        型不當得利」，「非給付型不當得利請求權」乃受益非
        係本於受損者的給付而發生的不當得利請求權，包括權
        益侵害、費用支出及求償等3種不當得利類型。經查原
        告以支出相關稅金、費用而主張不當得利，無非係主張
        清償他人債務，使其免除債務而生之不當得利請求權，
        應屬非給付型不當得利3種類型中之「求償不當得利」
        ，其功能及目的為「權益調整」，以受益人「無保有利
        益的契約關係或法律依據」作為無法律上原因之判斷標
        準。查原告之所以支付上開稅金及費用，係因系爭委任
        契約第3條之約定所致，該條約定既已確立土地清理之
        一切開銷均由原告最終負擔之意旨，而非代為墊付，則
        原告支付相關稅金及費用自無「權益調整」之必要，既
        不得據此向委任人請求，亦無從向祭祀公業蕭志達請求
        。祭祀公業蕭志達縱受有前開免為負擔相關稅金及費用
        之利益，係因系爭委任契約之約定所致，自非無法律上
        原因，而與不當得利要件不相適合。
　　  ⒋綜上，原告主張依民法第176條第1項與第179條規定請求
        祭祀公業蕭志達支付稅金及費用，並無理由。
　  ㈢原告主張依民法第184條第1項前段與後段規定，請求蕭倉
      標賠償2,009,571元，有無理由？
　　  ⒈按因故意或過失，不法侵害他人之權利者，負損害賠償
        責任。故意以背於善良風俗之方法，加損害於他人者亦
        同，民法第184條第1項定有明文。本項規定前後兩段為
        相異之侵權行為類型。關於保護之法益，前段為權利，
        後段為一般法益（最高法院86年度台上字第3760號判決
        要旨參照）。即民法第184條第1項前段所謂之權利，包
        括人格權、身分權、物權及智慧財產權等，至於債權或
        純粹經濟財產上之損失，則不包括在內。是債權等純粹
        經濟財產之利益受侵害者，僅得依民法第184條第1項後
        段之規定，請求賠償。查原告依民法第184條第1項前段
        規定，主張蕭倉標侵害原告因系爭委任契約所應得之債
        權，揆諸上開說明，即屬無據。
　　  ⒉另關於原告主張民法第184條第1項後段部分：
　　　  ⑴按債務人因債務不履行所侵害之客體，如僅為債權人
          之債權（履行利益），應優先適用債務不履行之規定
          ，而無侵權行為規定之適用（最高法院98年度台上字
          第1961號判決要旨參照）。債務不履行為債務人侵害
          債權之行為，性質上雖亦屬侵權行為，但法律另有關
          於債務不履行之規定，故關於侵權行為之規定，於債
          務不履行不適用之（最高法院43年台上字第639號判決
          、第752號判決要旨參照）。
　　　  ⑵查106年間蕭倉標私自出售393-2地號土地予第三人，
          所得價金10,047,858元未交還給祭祀公業蕭志達，為
          兩造所不爭執。而查蕭倉標前揭行為，係將原應歸屬
          於祭祀公業蕭志達及派下員利益侵占入己，固損害渠
          等固有利益。然就原告言，蕭倉標身為系爭委任契約
          委任人（即給付報酬之債務人）之一，因其出賣393-
          2地號土地行為，所侵害之客體僅為債權人即原告之
          委任報酬債權，屬債務人侵害債權範疇，僅侵害原告
          之履行利益，而非其固有利益，依上開說明，無成立
          侵權行為之餘地。
　　  ⒊綜上，原告主張依民法第184條第1項前段與後段規定，
        請求蕭倉標賠償2,009,571元及法定遲延利息，即屬無
        據。
  六、綜上所述，原告聲明請求：㈠祭祀公業蕭志達應將坐落393
      及同段393-1地號土地所有權應有部分5分之1移轉登記予
      原告。並給付原告338,440元，及自起訴狀繕本送達之翌
      日起算至清償日止按年利率百分之5計算之利息。㈡蕭倉標
      應給付原告2,009,571元，及自起訴狀繕本送達之翌日起
      算至清償日止按年利率百分之5計算之利息等，均為無理
      由，應予駁回。
  七、又原告之訴既經駁回，其所為假執行之聲請即失所附麗，
      爰併予駁回。
  八、本件事證已臻明確，兩造其餘攻擊防禦方法及證據，經核
      與判決結果不生影響，爰不予調查及一一論列，併此敘明
      。     
  九、據上論結，本件原告之訴為無理由，依民事訴訟法第385
      條第1項前段、第78條，判決如主文。
中　　華　　民　　國　　110 　年　　10　　月　　29　　日
                  民事第一庭    法　官  徐沛然
以上正本係照原本作成。
如對判決上訴，應於判決送達後20日內向本院提出上訴狀。如委
任律師提起上訴者，應一併繳納上訴審裁判費。
中　　華　　民　　國　　110 　年　　11　　月　　1 　　日
                                書記官  蔡明株